【裁判字號】    90,上更(四),64
【裁判日期】    901219
【裁判案由】    拆屋還地等
【裁判全文】
台灣高等法院民事判決  九十年度上更(四)字第六四號
      上  訴  人  丙○○
                  丁○○
                  乙○○
      被上訴人    甲○○
右當事人間請求拆屋還地事件，上訴人對於中華民國八十年七月十五日台灣士林地方
法院八十年度訴字第三號第一審判決提起上訴，經最高法院第四次發回更審，並為訴
之追加，本院判決如左：
    主    文
原判決除確定部分外，關於駁回上訴人後開第二項之訴及該部分假執行聲請暨訴訟費
用之裁判均廢棄。
被上訴人應將坐落台北市○○區○○段一小段第九五二之二地號土地上，如附圖編號
Ａ部分所示面積七二平方公尺，同段第九五二之三地號土地上，如附圖編號Ｂ部分所
示面積五四二．三一平方公尺，同段九五二之三地號土地上，如附圖編號Ｃ部分所示
面積五．六四平方公尺之地上建物全部拆除，並自民國七十九年一月一日起至上開地
上建物全部拆除之日止，按年給付上訴人丙○○新台幣柒萬伍仟元，上訴人丁○○新
台幣柒萬仟壹佰貳拾伍元，上訴人乙○○新台幣壹仟捌佰柒拾伍元。
本判決於上訴人等以新台幣捌佰捌拾肆萬伍仟元或等值之世華商業銀行可轉讓定期存
單供擔保後，得為假執行，但被上訴人如於假執行程序實施前以新台幣貳仟陸佰伍拾
萬伍仟貳佰壹拾元為上訴人預供擔保後，免為假執行。
第一、二審及發回前第三審訴訟費用除確定部分外由被上訴人負擔。
    事    實
甲、上訴人方面：
壹、聲明：
  一、原判決廢棄。
  二、被上訴人應將坐落台北市○○區○○段一小段第九五二之二地號土地上，如附
      圖編號Ａ部分所示面積七二平方公尺，同段第九五二之三地號土地上，如附圖
      編號Ｂ部分所示面積五四二．三一平方公尺，同段九五二之三地號土地上，如
      附圖編號Ｃ部分所示面積五．六四平方公尺之地上建物全部拆除，並自民國（
      下同）七十九年一月一日起至拆除上述地上建物之日止，按年給付上訴人丙○
      ○新台幣（下同）七萬五千元、給付上訴人丁○○七萬三千一百二十五元，給
      付上訴人乙○○一千八百七十五元。
  三、第二項判決請准上訴人提供現金或等值之世華商業銀行可轉讓定期存單為擔保
      後宣告假執行。
貳、陳述：除與原審及前審判決記載相同者，予以引用外，補稱略以：
  一、系爭坐落台北市○○區○○段一小段第九五二地號之土地，業經台灣士林地方
      法院八十四年度訴字第一七二號判決確定准予分割在案，並已辦妥分割登記，
      分割後之地號為九五二、九五二之一、九五二之二、九五二之三等四筆地號，
      其中九五二地號土地，由被上訴人取得，另九五二之一、九五二之二、九五二
      之三等三筆地號之土地則由上訴人丙○○、丁○○保持共有，應有部分各二分
      之一，故被上訴人應將占有上訴人土地上之房屋拆除。
  二、依系爭租用契約書記載，被上訴人租用之土地並未限於丙○○及陳煌祥之應有
      部分。
  三、本件租賃契約之出租人為丙○○及陳煌祥二人，租約中並未載丙○○以強制管
      理人之地位出租，上訴人要無代理張金水或其繼承人為出租之意思，亦不因丙
      ○○嗣後撤回強制執行喪失強制管理人之身分而影響本件出租人之地位。而張
      金水之繼承人取得權利係基於繼承而非基於所有權讓與，自無民法第四百二十
      五條之適用，被上訴人主張上訴人丙○○喪失強制管理人之身分後，其租賃契
      約依民法第四百二十五條之規定對張金水之繼承人仍繼續存在云云，顯屬誤會
      。
  四、系爭租約第一條約定「本件租金定每年新台幣參拾萬元，自民國七十六年元月
      一日至民國七十八年十二月三十一日止共參年，到期得雙方協議租用或廢約。
      」此租約既約定「到期得雙方協議租用或廢約」，依最高法院五十五年台上字
      第二七六號判例見解，即發生阻止續約之效力，當無須於屆滿之時再為反對續
      租之表示，從而系爭租約自不生不定期租賃之問題。
  五、兩造之租賃關係，業於七十八年十二月三十一日因期滿而消滅，惟被上訴人仍
      繼續佔用系爭土地全部為使用收益，上訴人自得依侵權行為之法律關係，請求
      被上訴人賠償損害。故自七十九年一月一日起至九十年十二月四日止，請求被
      上訴人按年給付上訴人丙○○七萬五千元、丁○○七萬三千一百二十五元、乙
      ○○三千一百二十五元。另因本件租賃契約訂定時期迄今已十餘年，以十五年
      前之民國七十五年簽訂系爭租用契約當時之租金作為被上訴人因無權占有上訴
      人系爭土地應負損害賠償之數額，顯屬過低，對上訴人顯不公平，爰依民法第
      二百二十七條之二第二項及土地法第一百零五條準用第九十七條之規定，聲請
      鈞院自九十年十二月五日（言詞辯論日）起依民國九十年度之土地申報總價年
      息百分之十，作為計算上訴人每月應給付被上訴人相當於租金收益之損害賠償
      ，至拆除地上建物之日止，被上訴人每月應給付上訴人五萬一千二百零九元。
      上訴人丙○○就系爭土地之應有部分為二分之一、丁○○原為百分之四八．七
      五、乙○○原為百分之一．二五，故被上訴人應按月給付上訴人丙○○二萬五
      千六百零五元，按月給付上訴人丁○○二萬四千九百六十五元，按月給付上訴
      人乙○○六百四十元。
乙、被上訴人方面：
壹、聲明：
  一、上訴駁回。
  二、如受不利判決請准供擔保免為假執行。
貳、陳述：除與原審及前審判決記載相同者，予以引用外，補稱略以：
  一、被上訴人承租系爭土地當時，張金水所有之土地持分十分之四，遭上訴人丙○
      ○查封拍賣，因拍賣不成而由執行法院命付強制管理，由上訴人丙○○擔任強
      制管理人，丙○○乃本於其強制管理人地位張金水出租予被上訴人，其於同年
      十月七日針對張金水持分十分之四部分聲請撤銷查封登記，並囑被上訴人代筆
      書寫，顯見丙○○本於強制管理人之地位將張金水持分出租予被上訴人。
  二、丙○○嗣於七十五年十月七日撤回張金水土地持分之強制執行，自當然喪失強
      制管理人之地位，其對該土地持分之管理權即應回歸張金水之繼承人即張吳明
      華等四人所有，依民法第四百二十五條規定，租賃關係對於張金水之繼承人，
      繼續存在，而成為出租人。本件租約期滿時，張吳明華第四人並未為反對續租
      之意思表示，依民法第四百五十一條之規定，系爭租賃成為不定期租賃關係。
  三、兩造間租賃契約書第一條約定：「本件租金定每年新台幣三十萬元，自民國七
      十六年元月一日至民國七十八年十二月三十一日止共參年，到期得雙方協議『
      租用』或『廢約』」，則依該條項規定觀之，雙方於契約期滿究係續約或不續
      約，於訂立契約當時並無確定，而係留待契約期滿時再予討論及協議，此種約
      定實與無規定無異，上訴人引用最高法院五十五年台上字第二七六號判例，顯
      屬不當。
    理    由
一、上訴人於原審以坐落台北市○○區○○段一小段九五二地號（重測前為士林區○
    ○○段玉潮坑小段一四六－二地號）土地之租賃關係已因租期屆滿而消滅，而本
    於租賃物返還請求權、物上請求權及侵權行為之法律關係，請求被上訴人拆除九
    五二地號土地上之房屋並賠償上訴人相當於租金損害金，嗣於本審中上訴人以該
    第九五二地號土地，業經台灣士林地方法院八十四年度訴字第一七二號判決准予
    分割確定在案，並已辦妥分割登記，分割後之地號為九五二、九五二之一、九五
    二之二、九五二之三等四筆地號，其中九五二地號土地，由被上訴人取得，另九
    五二之一、九五二之二、九五二之三等三筆地號之土地則由上訴人丙○○、丁○
    ○保持共有，應有部分各二分之一，追加依分割後物上請求權請求被上訴人將上
    訴人分得之土地上之房屋拆除，並減縮其拆除之面積為分割後上訴人分得部分之
    土地，核其請求之基礎事實同一，且減縮應受判決事項之聲明，依民事訴訟法第
    四百四十六條第一項但書、第二百五十五條第一項但書第二、三、四款規定，應
    予准許。
二、上訴人主張：被上訴人於民國七十五年七月二十二日向上訴人丙○○及訴外人陳
    煌祥承租坐落台北市○○區○○段一小段九五二地號土地（下稱分割前九五二地
    號土地）所有權應有部分各十分之三，作為建造游泳池之用，約定租期自七十六
    年一月一日起至七十八年十二月三十一日止，租金每年三十萬元，嗣陳煌祥於七
    十六年六月一日、九月十二日將其應有部分出售與被上訴人十分之二、丙○○十
    分之一，並辦理所有權移轉登記完畢，致出租人僅餘丙○○一人，且丙○○於租
    期屆滿前之七十八年十月二十一日亦通知被上訴人不再續租，故該租賃關係已因
    租期屆滿而消滅，丙○○自得本於租賃物返還請求權，請求被上訴人拆除分割九
    五二地號土地上之房屋。又被上訴人明知九五二地號土地另一共有人張金水（應
    有部分為十分之四，嗣由上訴人丁○○、乙○○分別取得百分之三十九、百分之
    一）早於七十四年五月六日死亡，竟於七十五年十月十八日偽造張金水名義之土
    地使用權同意書，申請在九五二地號土地上建造三層建築物一棟，其未經全體共
    有人同意在該土地上建造房屋，丁○○、乙○○自得本於物上請求權，請求上訴
    人拆除該房屋。且分割前九五二地號土地，業經台灣士林地方法院八十四年度訴
    字第一七二號判決准予分割確定在案，並已辦妥分割登記，分割後之地號為九五
    二、九五二之一、九五二之二、九五二之三等四筆地號，其中九五二地號土地，
    由被上訴人取得，另九五二之一、九五二之二、九五二之三等三筆地號之土地（
    下稱系爭土地）則由上訴人丙○○、丁○○保持共有，應有部分各二分之一（乙
    ○○就分割前九五二地號土地之應有部分百分之一已移轉登記予丁○○），故被
    上訴人就系爭土地亦無使用之正當權源等情，爰依租賃物返還請求權、物上請求
    權及侵權行為之法律關係，求為命被上訴人將系爭土地上，如附圖編號Ａ部分所
    示面積七二平方公尺，如編號Ｂ部分所示面積五四二．三一平方公尺，編號Ｃ部
    分所示面積五．六四平方公尺之地上建物全部拆除，並自七十九年一月一日起至
    拆除上述地上建物之日止，按年給付上訴人丙○○七萬五千元、給付上訴人丁○
    ○七萬三千一百二十五元，給付上訴人乙○○一千八百七十五元之判決（上訴人
    請求損害金每年逾上開合計金額十五萬元之部分，經本院前審判決上訴人敗訴後
    ，未據渠等提起第三審上訴，而告確定）。
    被上訴人則以：上訴人丙○○係訴外人張金水所有九五二地號土地應有部分之強
    制管理人，丙○○並將之一併出租予伊，而張金水之繼承人於強制管理終結，租
    期屆滿前，並未為反對續租之意思表示，該租賃關係即因伊於租期屆滿後繼續使
    用土地，而成為不定期租賃，因此伊非無權占用，上訴人請求伊拆除房屋，並賠
    償損害，自非有據等語，資為抗辯。
三、上訴人主張：被上訴人於民國七十五年七月二十二日與上訴人丙○○及訴外人陳
    煌祥簽訂租用契約書，承租分割前九五二地號土地，依當時土地登記謄本記載上
    訴人丙○○及訴外人陳煌祥之所有權應有部分各為十分之三，其他十分之四為訴
    外人張金水所有，租用契約書約定租金每年為三十萬元，租期自七十六年一月一
    日至七十八年十二月三十一日止，到期得雙方協議租用或廢約，上訴人丙○○於
    民國七十八年十月二十一日通知被上訴人不再續約，嗣訴外人陳煌祥於七十六年
    六月一日、九月十二日將其應有部分十分之三分別出售與被上訴人十分之二，上
    訴人丙○○十分之一，而訴外人張金水應有部分十分之四，則於七十九年六月三
    十日由其繼承人將其中百分之三十九出售與上訴人丁○○，繼承人即上訴人乙○
    ○保留百分之一，嗣分割前九五二地號土地，業經台灣士林地方法院八十四年度
    訴字第一七二號判決准予分割確定在案，並已辦妥分割登記，分割後之地號為九
    五二、九五二之一、九五二之二、九五二之三等四筆地號，其中九五二地號土地
    ，由被上訴人取得，另九五二之一、九五二之二、九五二之三等三筆地號之土地
    （下稱系爭土地）則由上訴人丙○○、丁○○保持共有，應有部分各二分之一（
    乙○○就分割前九五二地號土地之應有部分百分之一已移轉登記予丁○○），被
    上訴人所有之建物占用面積如附圖編號Ａ部分所示面積七二平方公尺，如編號Ｂ
    部分所示面積五四二．三一平方公尺，編號Ｃ部分所示面積五．六四平方公尺等
    事實，業據提出租用契約書影本、土地登記謄本、台北郵局第三十九支局第一六
    四０號存證信函及掛號郵件收件回執、台灣士林地方法院八十四年度訴字第一七
    二號民事判決、土地登記謄本等件為證，並經本院會同台北市政府地政處測量大
    隊履勘現場，測量屬實，復為被上訴人所不爭執，上訴人上開主張之事實，應堪
    信為真實。
四、上訴人另主張被上訴人於七十八年十二月三十一日租期屆滿後，其所有之建物仍
    占用系爭土地，應屬無使用之正當權源等語，惟為被上訴人所否認，辯稱：上訴
    人丙○○將訴外人張金水所有九五二地號土地應有部分一併出租予伊，而張金水
    之繼承人於租期屆滿前，並未為反對續租之意思表示，該租賃關係即因伊於租期
    屆滿後繼續使用土地，而成為不定期租賃等語，惟查：
  (一)按租賃定有期限時，其租賃關係於期限屆滿時消滅；租賃期限屆滿後，承租人仍
    為租賃物之使用收益，而出租人不即表示反對之意思者，視為以不定期限繼續契
    約，民法第四百五十條第一項、第四百五十一條固定有明文，惟民法第四百五十
    一條所定出租人於租期屆滿後須即表示反對之意思，始生阻止續租之效力，意在
    防止出租人於租期屆滿後，明知承租人就租賃物繼續使用收益而無反對之表示，
    過後忽又主張租賃關係消滅，使承租人陷於窘境而設，並非含有必須於租期屆滿
    時，始得表示反對之意義存在。故於訂約之際，訂明期滿後絕不續租，或續租應
    另訂契約者，仍難謂不發生阻止續約之效力，最高法院著有五十五年台上字第二
    七六號判例可稽。
  (二)查，被上訴人與上訴人丙○○及訴外人陳煌祥所訂之租用契約書第一條約定「自
    民國七十六年元月一日至七十八年十二月三十一日止共年，到期得雙方協議租
    用或廢約。」有租用契約書在卷可稽（見原審卷第十二頁），被上訴人與上訴人
    丙○○、訴外人陳煌祥既於訂約之際，訂明期滿後續租應另訂契約，自應認於期
    滿時未續訂租約即發生阻止續租之效力。而被上訴人並未於七十八年十二月三十
    一日租期屆滿時續訂租約，復為兩造所不爭執，依前述判例意旨，自應認被上訴
    人就系爭土地之租賃契約已終止，況租用契約書之出租人丙○○（訴外人陳煌祥
    於七十六年六月一日、九月十二日將其應有部分十分之三分別出售與被上訴人十
    分之二，上訴人丙○○十分之一，故出租人僅餘丙○○一人）已於租期屆滿前之
    七十八年十月二十一日通知被上訴人不再續約，是出租人既已表示反對之意思，
    即生阻止續租之效力，縱上訴人於租期屆滿後仍繼續使用系爭土地，亦難謂租賃
    契約仍繼續存在。
  (三)次按，租賃契約，係以當事人約定，一方以物租與他方使用收益，他方支付租金
    而成立，並不以出租人對於租賃物有所有權為要件，最高法院著有六十四年台上
    字第四二四號判例可稽。系爭租用契約書記載「茲為租用台北市○○區○○段玉
    潮坑小段第一四六之二地號（即重測後九五二地號）不動產事，面積如土地所有
    權狀出租與甲方（即上訴人）使用」，雖未載明出租範圍僅限於丙○○、陳煌祥
    之應有部分，惟縱上訴人丙○○承及訴外人陳煌祥一併將訴外人張金水所有九五
    二地號土地應有部分出租（上訴人於本審中主張，為使本案訴訟之事實單純化，
    願讓步接受被上訴人所主張其租用範圍包括分割前九五二地號土地全部之事實，
    見本院卷第六六頁），依上開判例意旨，系爭租用契約亦非無效。而系爭租用契
    約之出租人僅有丙○○及陳煌祥，並無張金水或其繼承人，亦未載明有代理張金
    水或其繼承人出租之意旨，顯見丙○○及陳煌祥係以自己之名義出租，而非以張
    金水或其繼承人代理人之身分將張金水之應有部分出租。況「代理關係以有本人
    存在為前提，如本人已死亡者，因本人之權利能力已不存在，其代理關係自當即
    時消滅，當無再繼續代理關係之問題。」最高法院亦著有五十一年台上字第二八
    一三號判例可稽。本件系爭土地之共有人張金水早於七十五年七月二十二日簽訂
    系爭租用契約前之七十四年五月六日死亡，其權利義務應由其繼承人張吳明華、
    乙○○、張志誠及張淑敏所共同承受，出租人丙○○、陳煌祥與張金水之繼承人
    張吳明華等間亦不當然發生代理關係，丙○○、陳煌祥依法自不可能再就張金水
    之應有部分十分之四以張金水或其繼承人之代理人身分為出租之行為。而張金水
    之繼承人既未與被上訴人合意訂立系爭租用契約書，亦未於其上簽名，自難認亦
    係出租人，故張金水之繼承人縱於租期屆滿前未為反對續租之意思表示，系爭租
    賃關係亦不因被上訴人於租期屆滿後繼續使用土地，而成為不定期租賃。
  (四)被上訴人辯稱丙○○與被上訴人立約當時，雖未於租約中將張金水列名為出租人
    ，惟雙方均知張金水之應有部分係由丙○○本於強制管理人之地位而代理出租，
    應屬隱名代理，被上訴人與張金水或其繼承人間自仍能成立租賃契約等語，惟查
    ：
    1.解釋契約，固須探求當事人立約時之真意，不能拘泥於契約之文字，但契約文
      字業已表示當事人真意，無須別事探求者，即不得反捨契約文字而更為曲解，
      最高法院著有十七年上字第一一一八號判例可稽。
    2.上訴人丙○○於七十四年三月十六日以債權人聲請強制執行張金水於分割前九
      五二地號土地所有權應有部分，同年八月八日由執行法院核發強制管理命令，
      七十五年七月二十二日簽訂租用契約書時仍為上訴人丙○○強制管理中之事實
      ，固屬不虛，然租用契約書出租人欄內，既已明確記載出租人為丙○○、陳煌
      祥二人，且未表明上訴人丙○○有代理張金水或其繼承人將張金水之應有部分
      一併出租之意旨，自不得反捨契約文字而更為曲解，單憑上訴人丙○○為強制
      管理人之事實而推斷張金水或其繼承人亦為出租人。
    3.況依民國八十五年十月九日修正前之強制執行法第一百零七條、第一百一十一
      條第一項規定，執行處對於管理人，應指示關於管理上必要之事項，並監督其
      職務之進行；管理人應於每月或其業務終結後，繕具收支計算書呈報執行法院
      並送交債權人及債務人。故強制管理之管理人為執行法院之輔助機關，受執行
      法院之委任，其處理委任事務，自應適用民法有關委任之規定，查受任人受概
      括委任者，得為委任人為一切法律行為，但為不動產之租賃其期限逾二年者，
      須有特別之授權，民法第五百三十四條第二款定有明文，本件上訴人丙○○於
      為系爭九五二地號土地就訴外人張金水應有部分之出租，依上開強制執行法及
      民法之規定，應由執行法院予以指示並予特別之授權，方得為之，惟遍查原法
      院七十四年度民執字第一一九八號上訴人丙○○與張金水間拍賣抵押物之民事
      執行卷，並無執行法院之指示或特別之授權，且上訴人丙○○於簽訂租用契約
      書後，租賃期日尚未開始之七十五年十月七日即已撤回本件系爭九五二地號土
      地訴外人張金水應有部分之強制執行，而喪失其強制管理人之身分，上訴人丙
      ○○亦未曾繕具收支計算書呈報執行法院，均有該民事執行卷足憑，上訴人主
      張上訴人丙○○非以強制管理人之身分代理張金水或其繼承人將張金水就分割
      前九五二地號土地應有部分出租，尚屬可採。
    5.再參以訴外人陳煌祥證稱：「．．．張金水的部分，我並沒有出租」「我的部
      分祇有十分之二，另有十分之一，是別人託我，半年租金拿五萬元，是十分之
      二的部分」「我的部分，並沒有指系爭土地的特定部分要租給他，張金水的部
      分要他自已去向張金水承租」等語（見本院更(一)卷第一卷第七九至八二頁）；
      證人即張金水之繼承人（配偶）張吳明華證稱：「我先生七十四年五月六日過
      逝，甲○○到我家中有要談承租這塊地，但因我土地還未辦理過戶所以未答應
      他，當時我也不知道其他共有人有將系爭土地出租給他，也從未收到租金」等
      語（見同上卷第八三頁背面），及被上訴人不爭執之上訴人丙○○於七十五年
      七月二十二日簽訂租用契約書同年十月七日（租賃期間尚未開始已如前述）即
      具狀撤回強制執行，上訴人丙○○即喪失強制管理人之身分，而被上訴人仍將
      租期屆滿前之租金均交付與上訴人丙○○，並未交付與張金水之繼承人等事實
      ，益加可證張金水或其繼承人並非出租人。
    6.被上訴人又以上訴人丙○○自被上訴人向訴外人陳煌祥購得分割前九五二地號
      土地應有部分十分之二後，被上訴人即減少支付百分之二十之租金，但上訴人
      丙○○仍為收受，未表示異議，及上訴人丙○○於七十六年間就系爭第九五二
      號土地向原審法院聲請假處分時僅陳明：「附表所示之土地係債權人與訴外人
      陳煌祥、張金水共有．．．．」等語足見上訴人丙○○將張金水之應有部分一
      併出租為抗辯，因上訴人於本審中就被上訴人所主張其租用範圍包括分割前九
      五二地號土地全部之事實，已不爭執，故被上訴人此部分之抗辯無庸再予論述
      。
    7.另上訴人丙○○固曾於七十五年十月七日書立同意書，聲請原審法院民事執行
      處撤銷就系爭土地張金水應有部分之查封，此有同意書在卷（見原審七十四年
      民執字第一一九八號卷第一二八頁）可按，惟此撤銷行為僅係身為債權人之上
      訴人丙○○權利之行使，自不得據此推論上訴人丙○○代理張金水將其應有部
      分一併出租與被上訴人，另上訴人丙○○係於七十五年七月二十二日與被上訴
      人簽訂系爭土地租用契約，若係當時已代理將張金水之應有部分一併出租，理
      應由上訴人丙○○立即辦理撤銷查封行為，又何以拖延至同年十月間始同意撤
      銷。況上訴人丙○○一再主張係因張金水應有部分遭查封後，被上訴人無法在
      該土地上使用（蓋游泳池）上訴人丙○○乃應被上訴人之請求聲請撤銷該應有
      部分之查封，以盡其出租人之義務等情，益證上訴人丙○○聲請撤銷查封行為
      與有否隱名代理將張金水之應有部分出租無關。
  (五)依系爭租約第三條約定：「本租約書自簽認後生效，並同意由甲方（即被上訴人
    ）申請建照。」被上訴人固得於租約生效後，請求出租人出具土地使用同意書供
    其申請建照，惟被上訴人之得以使用系爭土地，係以系爭租約有效成立為其要件
    ，故土地使用同意書之效力係附隨於系爭租約之效力，如租約終止或無效，被上
    訴人即不得再使用系爭土地，則出租人所出具之土地使用同意書亦應隨之失其效
    力，不得以出租人曾依租約出具土地使用同意書，即謂承租人得永久使用租賃之
    土地。被上訴人提出出租人丙○○、陳煌祥及土地共有人張金水之繼承人所出具
    之土地使用同意書（見原審卷第三九頁），上訴人固否認該同意書之真正，並對
    被上訴人提起偽造文書之告訴，惟不論該同意書之是否偽造，縱屬真正，亦係出
    租人丙○○、陳煌祥及土地共有人張金水之繼承人依系爭租約第三條約定所出具
    ，而系爭租約已因租期屆滿而終止，該同意書亦隨之失效，被上訴人於系爭租約
    租期屆滿後，自不得再執該同意書主張有使用系爭土地之正當權源。
  (六)按「各共有人按其應有部分，對於共有物之全部雖有使用收益之權，惟共有人得
    對共有物之特定部分使用收益，仍須徵得他共有人之同意，非謂共有人得對共有
    物之全部或任何一部有自由使用收益之權利。如共有人不顧共有人之利益，而就
    共有物之全部或一部任意使用收益，即屬侵害他共有人之權益。」最高法院六十
    二年台上字第一八０三號著有判例可稽。被上訴人雖於系爭租約存續期間取得系
    爭土地之應有部分十分之二，而成為系爭土地之共有人，惟其於租期屆滿後既未
    徵得他共有人之同意（如前所述，上訴人丙○○於於租期屆滿前即已為反對續租
    之表示），依前述判例意旨，被上訴人再繼續就共有物之全部任意使用收益，即
    屬侵害上訴人之權益。上訴人自得依民法第七百六十七條之規定，請求妨害共有
    權之被上訴人拆除系爭土地上之房屋，以排除侵害。
  (七)未按，共有物之分割，經分割形成判決確定者，即生共有關係終止及各自取得分
    得部分所有權之效力。共有人對於他共有人分得之部分，既喪失共有權利，則其
    占有，除另有約定外，即難謂有何法律上之原因，最高法院著有五十一年度台上
    字第二六四一號判例可稽。查，分割前九五二地號土地，業經法院判決准予分割
    確定在案，並已辦妥分割登記，系爭土地由上訴人丙○○、丁○○分得保持共有
    ，應有部分各二分之一（乙○○就分割前九五二地號土地之應有部分百分之一已
    移轉登記予丁○○），兩造間亦無租約存在，已如前所述，則被上訴人占有系爭
    土地，自屬無法律上之原因。
    綜上，被上訴人辯稱其就系爭土地有不定期租賃關係，其占用系爭土地有正當權
    源等語，為無可採。
五、被上訴人於七十九年一月一日租賃關係終止後，仍占用系爭土地為使用收益，自
    屬侵害共有人之權利，則依侵權行為之法律關係，上訴人自得請求被上訴人賠償
    損害。而依七十五年七月二十二日所訂之租約觀之，分割前九五二地號土地每年
    之租金為三十萬元，故上訴人自得按該租約所可取得之租金，作為計算損害賠償
    之標準，惟因被上訴人於租約存續期間取得該土地應有部分十分之二，故三十萬
    元之年租金按該比例減少後為二十四萬元，再依上訴人丙○○、丁○○、乙○○
    之應有部分十之四、百分之三十九、百分之一比例計算，上訴人丙○○、丁○○
    、乙○○所得請求之損害為一十二萬元、十一萬七千元、三千元，上訴人於僅請
    求被上訴人自七十九年一月一日起至拆除該筆土地上之系爭房屋之日止，按年給
    付上訴人丙○○七萬五千元，丁○○七萬三千一百二十五元，乙○○一千八百七
    十五元，並未逾上述金額（二十四萬元），應予淮許。
六、綜上所述，本件上訴人丙○○與被上訴人就分割前第九五二號土地之租賃關係既
    已屆期而終止，被上訴人於租賃關係終止後又未得全體共有人之同意繼續就共有
    物之全部任意使用收益，且系爭土地業經判決分割由上訴人取得確定，則上訴人
    分別本於租賃物返還請求權、物上請求權及侵權行為損害賠償請求權，訴請被上
    訴人將系爭土地上如附圖編號Ａ、Ｂ、Ｃ部分所示之地上建物全部拆除，並自民
    國七十九年一月一日起至上開地上建物全部拆除之日止，按年給付上訴人丙○○
    新台幣柒萬伍仟元，上訴人丁○○柒萬仟壹佰貳拾伍元，上訴人乙○○壹仟捌
    佰柒拾伍元之損害金，洵屬正當，應予准許。原審疏未詳查，遽為上訴人敗訴之
    判決，尚有未洽，上訴意旨據此指摘原判決不當，求為廢棄，非無理由，自應由
    本院將原判決此部分廢棄，改判如主文第二項所示。
七、兩造均陳明願供擔保以代釋明，請求宣告准免假執行，經核於法尚無不合，爰分
    別酌定如主文第三項所示金額，准許之。
八、本件事證已臻明確，兩造其他攻擊防禦方法及提出未經援用之證據，經斟酌後認
    不影響判決基礎，無逐一論述必要，併此敘明。
九、據上論結，本件上訴人之上訴及追加之訴為有理由，爰判決如主文。
中      華      民      國      九十      年      十二     月    十九   日
                                      民事第三庭
                                          審判長法  官  張  宗  權
                                                法  官  吳  秀  美
                                                法  官  蕭  艿  菁
右正本係照原本作成。
如不服本判決，應於收受送達後二十日內向本院提出上訴書狀，其未表明上訴理由者
，應於提出上訴後二十日內向本院補提理由書狀（均須按他造當事人之人數附繕本）
上訴時應提出委任律師或具有律師資格之人之委任狀；委任有律師資格者，另應附具
律師及格證書及釋明委任人與受任人有民事訴訟法第四百六十六條之一第一項但書或
第二項（詳附註）所定關係之釋明文書影本。
中      華      民      國      九十      年      十二    月    二十    日
                                                書記官  尤  峰  惠
附註：
民事訴訟法第四百六十六條之一（第一項、第二項）：
對於第二審判決上訴，上訴人應委任律師為訴訟代理人。但上訴人或其法定代理人具
有律師資格者，不在此限。
上訴人之配偶、三親等內之血親、二親等內之姻親，或上訴人為法人、中央或地方機
關時，其所屬專任人員具有律師資格並經法院認為適當者，亦得為第三審訴訟代理人
。


司法院資訊處製作；財團法人民間司法改革基金會備份。
